【裁判字號】    97,建,6
【裁判日期】    990423
【裁判案由】    給付承攬報酬
【裁判全文】
臺灣士林地方法院民事判決                 97年度建字第6號
原      告  巧清設計工程有限公司
法定代理人  戊○○
訴訟代理人  乙○○
訴訟代理人  李晉安律師
複代理人    周承武律師
被      告  傳說之城數碼科技股份有限公司
法定代理人  甲○○
複代理人    劉新耀律師
訴訟代理人  李佳翰律師
上列當事人間給付承攬報酬事件，本院於99年3 月1 日言詞辯論
終結，判決如下：
    主  文
原告之訴駁回。
訴訟費用由原告負擔。
    事  實  及  理  由
一、按「訴狀送達後，原告不得將原訴變更或追加他訴。但有下
    列各款情形之一者，不在此限：....二、請求之基礎事實同
    一者。三、擴張或減縮應受判決事項之聲明者。七、不甚礙
    被告之防禦及訴訟之終結者。被告於訴之變更或追加無異議
    ，而為本案之言詞辯論者，視為同意變更或追加。」，民事
    訴訟法第255 條第1 項第2 款、第3 款、第7 款、第2 項分
    別定有明文。本件原告起訴時所載起訴聲明為：「(一)被告應
    給付原告新臺幣（下同）93萬2,224 元，及自起訴狀繕本送
    達之翌日起至清償日止，按年息5%計算之利息。(二)訴訟費用
    由被告負擔。(三)本件原告願供擔保，請准宣告假執行。」嗣
    經原告確認已施工部份之報酬款，並更正如現在訴之聲明。
    原告聲明之變更、減縮，顯係基於同一基礎事實，而擴張、
    減縮應受判決事項之聲明，且不甚礙被告之防禦及訴訟之終
    結，加以被告訴訟代理人並未爭執而逕為本案之辯論，依前
    開說明，其訴之變更自應准許，先予敘明。
二、原告起訴主張：
(一)、原告與被告間定有承攬契約，雙方於96年4 月間簽訂傳說之
    城數碼科技股份有限公司裝修工程契約（下稱系爭契約）、
    於96年4 月15日簽認工程估價單，並約定工程完成時程為同
    年5 月底。嗣經依被告指示施工完竣，依約向被告請求已施
    工部份之報酬即166 萬3,547 元（含稅，若未含稅則為158
    萬4,330 元），詎被告除已給付簽約金60萬元及部分工程款
    20萬元外，尚積欠原告86萬3,547 元（含稅），爰依民法第
    490 條、第229 條、第233 條等規定向被告請求給付所欠承
    攬報酬。被告所簽認之工程款為190 萬9,105 元，其中已施
    作之工程款為158 萬4,330 元（未含稅），未施作部分32萬
    4, 775元，未施作部分被告另行發包他人，已非承攬契約之
    範圍，原告亦未請求未施工之報酬。
(二)、對被告抗辯之陳述：
(1)、本件工程已完工：原告業依工程慣例及正常流程施工，玻璃
    安裝為最後工程項目，是本件工程業已完工。原告於97年8
    月1日 所提出之估價單上所載第13項包柱面、第15項璧面粉
    刷水泥漆、第23項浴缸加高砌磚PC充填暨安裝玻璃等工程業
    已完竣無疑。
(2)、工程所用材料價格未溢報：
  1.玻璃材料部分：96年4 月15日之估價單第5 項10 mm 強化清
    玻璃之單價為每才250 元，而依96年4 月29日之估價單所載
    為160 元，前後所載不一係因96年4 月15日之估價單所載有
    將單裝磨邊、加工、運費等價款列入。
  2.地毯材料部分：96年4 月15日之估價單第6 項方塊地毯之價
    格為每平方米500 元，而依96年4 月29日之估價單所載為每
    平方米430 元，前後所載不一係因96年4 月15日之估價單所
    載地毯其品質較佳。
  3.玻璃、石膏板材料用量未溢報：依施工慣例，用材量應以每
    塊玻璃、毛毯、石膏板數量計算（即折損部分應加計），而
    非係以施工完成後之施工面積為斷。而本件工程玻璃實際用
    材量為1984才，石膏板實際用材量為167 平方米。
(3)、交付系爭工程瑕疵部分：
  1.10mm強化清玻璃部分之瑕疵問題：該問題發生實因工程基地
    不平整所致（軌道左右地坪相差3 公分），被告不理原告事
    前告知，而執意指示伊公司施作，原告對該瑕疵之發生不負
    責任。
  2.修補瑕疵之必要費用：被告委請第三人浩司室內裝修設計有
    限公司予以修補之費用與本契約無關，被告應自行負責。縱
    該瑕疵確屬原告施工疏漏所致，若被告願意使伊公司依99年
    2 月3 日臺北市建築師公會（99）（十五）鑑字第0243號鑑
    定報告書意見按137 萬9,745 元為被告施作，原告樂觀其成
    。
  3.對99年2 月3 日臺北市建築師公會（99）（十五）鑑字第02
    43號鑑定報告書之意見：該鑑定報告忽略現今關於落地玻璃
    裝置之主流施工方式、施用透明玻璃係兩造間之合意決定等
    因素，片面認定原告施裝置之10mm強化清玻璃存有瑕疵，此
    部分顯有誤會。玻璃與玻璃間之縫隙僅能以silicon 接合，
    而玻璃柔軟性乃為本身特質所致，並非不安全。
(三)聲明：
  (1)被告應給付原告86萬3,547 元（含稅）及自起訴狀繕本送達
    之翌日起至清償之日止，按年息5%計算之利息。
  (2)訴訟費用由被告負擔。
三、被告則以：
(一)、本件工程未完工：估價單第13項包柱面（報價3 萬2,000 元
    ）、第15項璧面粉刷水泥漆（9 萬6,000 元）、第23項浴缸
    加高砌磚PC充填（報價2 萬5,000 元）等工程項目完成，故
    原告不得向被告請求該等未完工部分報酬。復依勞務契約報
    酬後付原則，原告既有前開工程項目未完成，自不得向被告
    請求本件全部承攬報酬。
(二)、有施作但是數量或單價不符：
  (1)玻璃材料價格部分：96年4 月15日之估價單第5 項10mm強化
    清玻璃之單價為每才250 元，然依96年4 月29日之估價單所
    載僅為160 元，原告溢報單價。又原告嗣稱係因未將單裝磨
    邊、加工、運費等價款列入，然此等價款於前揭兩張估價單
    內皆未載明，原告之詞已不足採，且雙方就此亦未特別約定
    ，原告顯然溢報價格。
  (2)地毯材料價格部分：96年4 月15日之估價單第6 項方塊地毯
    之價格為每平方米500 元，實則依96年4 月29日之估價單所
    載僅為每平方米430 元，原告溢報單價。又原告嗣稱96年4
    月15日所載地毯之品質較佳，實則，前揭兩張估價單所載地
    毯之品質相同，且被告近期亦曾以每平方米393 元購得相同
    品質之地毯，原告顯然溢報價格。
  (3)玻璃、石膏板用料虛報：96年4 月29日估價單所載玻璃用材
    量為1,984 才，然實際施作之用材量為1,640 才，而96年4
    月29日估價單所載石膏板用材量為167 平方公尺，然實際施
    作之用材量為105 平方公尺，原告顯然虛報玻璃及石膏板之
    用材量。原告嗣稱依工程慣例計算用材量應以實際所用（即
    含折損量）為之，非以施工面積折算用材量等語，被告否認
    有原告所稱之工程慣例。
  (4)綜上，原告溢報玻璃用材費23萬3,600 元（250 ×1,984 －
    160 ×1,640 ＝23萬3,600 ）、地毯用材費3 萬5,980 元【
    （500 －430 ）×514 ＝3 萬5,980 元】、石膏板用材費5
    萬5,800 元【（167 －105 ）×900 元＝5 萬5,800 元】，
    其溢報用材費共計32萬5,380 元（計算式：23萬3,600 元＋
    3 萬5,980 元＋5 萬5,800 元＋＝32萬5,380 元），此部分
    價款原告不得向被告請求給付。
(三)、原告交付之系爭工程玻璃門有重大瑕疵：
  (1)10mm強化清玻璃部分有瑕疵：該瑕疵致天花板輕鋼架往下壓
    時，玻璃門無法開啟，故該部分工程未具備約定品質或有不
    適於通常或約定使用之瑕疵，並導致自動門、玻璃隔音用倒
    垂板連帶發生瑕疵。且依99年2 月3 日臺北市建築師公會（
    99）（十五）鑑字第0243號鑑定報告書之意見亦足徵系爭工
    程有如前述之瑕疵。
  (2)瑕疵發生原因：該部分瑕疵係因玻璃上方未有固定Bar 及倒
    垂板，此皆因原告不理被告建議，執意執己意施工所致，原
    告應對該瑕疵之發生負責。
  (3)修補瑕疵之必要費用：依99年2 月3 日臺北市建築師公會（
    99）（十五）鑑字第0243號鑑定報告書之意見所示，該修補
    該瑕疵之必要費用為137 萬9,745 元。
(四)、本件工程總價需扣除前(一)所述原告未完成部份之工程款、(二)
    所述原告溢報用材費後，再扣除被告已支付前開款項中之部
    分即80萬元，被告主張以修補前揭瑕疵之所需必要費用137
    萬9,745 元行使民法第493 條減少報酬請求權，除上開修繕
    費用外，鑑定費用8 萬元及因原告未粉刷牆面油漆重新發包
    費用增加6 萬5,700 元，被告主張民法第495 條之損害賠償
    請求權、民法第227 條之不完全給付請求權抵銷，是原告請
    求並無理由。
(五)、退萬步言，縱被告確實積欠原告工程款項，然原告所交付之
    工程既存有如上(三)所述瑕疵，且經被告於96年12月3 日以三
    重41 支 局第351 號存證信函通知原告而未獲置理，被告非
    不得主張同時履行抗辯權而拒絕給付，綜上，原告訴請被告
    給付86萬3,547 元並無理由。
(六)、綜上聲明：
  (1)原告之訴駁回。
  (2)訴訟費用由原告負擔。
四、兩造不爭執事項：
(一)、兩造於96年4 月間約定系爭工程契約，施工地點為臺北縣新
    莊市○○路○段22號8 樓。
(二)、被告已給付原告承攬報酬80萬元。
(三)、被告已於原告起訴前搬入臺北縣新莊市○○路○段22號8 樓
    之辦公室。
(四)、被告於96年12月3 日以三重41支局第351 號存證信函催告原
    告儘速完工並修補瑕疵。
(五)、原告於96年11月26日以桃園前（21支）郵局第2634號存證信
    函催告被告給付承攬報酬。
五、本院得心證之理由：
(一)、按「稱承攬者，謂當事人約定，一方為他方完成一定之工作
    ，他方俟工作完成，給付報酬之契約。約定由承攬人供給材
    料者，其材料之價額，推定為報酬之一部。」民法第490 條
    定有明文。本件被告委託原告裝修辦公室，性質應屬承攬契
    約。該辦公室裝修工程工作項目，業據原告於97年8 月1 日
    提出備忘錄、估價單（本院卷一第69頁、第70頁、第71頁）
    為證，被告辯稱估價單第1 頁日期為2007年4 月15日、第2
    頁為2007年4 月13日，被告負責人僅在第2 頁簽名確認，故
    否認2007年4 月15日估價單之真正，又其中第3 項15mm石膏
    版、第5 項10mm強化清玻璃、第6 項方塊地毯之單價、數量
    與原告自行提出之4 月29日估價單不符云云。經查，原告提
    出2007年4 月29日估價單、工程請款單（本院卷一第9 頁以
    下、第14頁以下）、2007年4 月15日及4 月13日之估價單（
    本院卷一第70頁、第71頁），前後二份估價單之工作項目、
    數量、單價有所不同，惟2007年4 月29日之估價單、工程請
    款單均無被告簽名確認，被告已於97年3 月14日之答辯一狀
    否認其真正，是原告以經被告簽名確認之估價單作為本件請
    求依據，自屬正當。又原告提出之2007年4 月13日估價單業
    經被告簽名確認，然該估價單項目自第15項開始，顯然非文
    書之第1 頁，而原告提出之估價單第1 頁日期為2007年4 月
    15日，與第2 頁2007年4 月13日日期雖有不符，故被告否認
    估價單之第1 頁之真正。然查，兩造對於該估價單之裝修項
    目中，水電工程（第7 至第10項）、B 新辦公室裝修工程（
    第20、21、22、24項），原告未施作被告另以發包他人施作
    等不爭執，被告辯稱第13項包柱面、第15項壁面粉刷水泥漆
    、第23項浴缸加高砌磚原告並未施作，對於其餘項目原告有
    施作完畢並不爭執，本院核算2007年4 月15日估價單與2007
    年4 月13日估價單之各項目數量、單價，全數加總均相符（
    A 新舊辦公室裝修工程第1 項至19項1,515,400 元；規劃監
    工管理服務費10％151,540 元、B 新辦公室裝修工程第20項
    至第25項220,150 元，規劃監工管理服務費10％22,015元）
    ，項次連貫，是顯然為同份文書無誤，是兩造間承攬契約之
    項目、單價、總價自應以2007年4 月15日、2007年4 月13日
    經被告負責人簽名確認之估價單為準（即本院卷一第70頁、
    第71頁）。該估價單水電工程（第7 至第10項）、B 新辦公
    室裝修工程（第20、21、22、24項），被告另行發包他人施
    作，原告並無異議，亦未請求該部分報酬，顯然對該部分雙
    方已有解除合意，是本件承攬報酬即為含稅166 萬3,547 元
    【計算式：A 新舊辦公室裝修工程：1,515, 400－水電工程
    115,100 ＝1,400,300 ，1,400,300 ×1.1 （規劃監工管理
    服務費10％）＝1,540,330 ；B 新辦公室裝修工程：25,000
    ＋15,000＝40,000，40,000×1.1 （規劃監工管理服務費10
    ％）＝44,000；1,540,330 ＋44,000＝1,584,330 ；1,584,
    330 ×1.05 （含稅）＝1,663,547 ，元以下四捨五入】。
(二)、被告於訴訟中自認於起訴前業已遷入該辦公室內，且經本院
    至現場勘驗，該辦公室裝修完成，倘若原告未完成工作，被
    告何以遷入受領，又估價單未完成之水電工程等項目，兩造
    既合意解除部分工作，原告自無完成工作之義務，被告辯稱
    原告尚未完成工作，並無可信。再者，被告辯稱原告未完成
    估價單第13項包柱面、第15項壁面粉刷水泥漆、第23項浴缸
    加高砌磚，原告業已提出施工前後之照片證明業已施作，是
    被告辯稱並未完成工作，非可採信，又被告提出之單據未能
    證明與本件工程有何關連性。次查，被告辯稱估價單上第5
    項10mm強化清玻璃、第6 項方塊地毯之單價，與200 年4 月
    29日估價單上單價不同，是應扣除該部分差價云云。被告既
    否認在4 月29日之估價單、工程請款單上簽名，即否認該估
    價單、工程請款單之真正，自難一方面拒絕承認估價單、工
    程請款單之真正，一方面以其上之單價作為計算兩造承攬契
    約之根據，是應以雙方同意確認之估價單為準。再者，被告
    認為應以現場實際丈量之玻璃、石膏版數量作為報酬計價云
    云，然室內裝修為配合現場場地，而必要針對材料裁減，以
    配合實際狀況，有相當耗材在所難免，並據玻璃承包商丁○
    ○到庭之證述可參，況且，原、被告於工程訂約之時，應已
    對現場實地測量之後再進行估價，而估價單上已有約定數量
    、單價，亦即雙方合意以估價單上之數量計價，而非約定以
    實際完成後丈量之數量計價，是被告於訴訟中辯稱玻璃、石
    膏版等應以實際丈量面積計價，故應扣減報酬云云，顯係臨
    訟之詞，要無可信，是原告主張承攬報酬166 萬3,547 元（
    含稅），被告僅給付80萬元，尚有86萬3,547 元未給付，堪
    已採信。
(三)、按「承攬人完成工作，應使其具備約定之品質及無減少或滅
    失價值或不適於通常或約定使用之瑕疵。」、「工作有瑕疵
    者，定作人得定相當期限，請求承攬人修補之。承攬人不於
    前項期限內修補者，定作人得自行修補，並得向承攬人請求
    償還修補必要之費用。如修補所需費用過鉅者，承攬人得拒
    絕修補，前項規定，不適用之。」、「承攬人不於前條第一
    項所定期限內修補瑕疵，或依前條第三項之規定拒絕修補或
    其瑕疵不能修補者，定作人得解除契約或請求減少報酬。但
    瑕疵非重要，或所承攬之工作為建築物或其他土地上之工作
    物者，定作人不得解除契約。」、「因可歸責於承攬人之事
    由，致工作發生瑕疵者，定作人除依前二條之規定，請求修
    補或解除契約，或請求減少報酬外，並得請求損害賠償。前
    項情形，所承攬之工作為建築物或其他土地上之工作物，而
    其瑕疵重大致不能達使用之目的者，定作人得解除契約。」
    、「因可歸責於債務人之事由，致為不完全給付者，債權人
    得依關於給付遲延或給付不能之規定行使其權利。因不完全
    給付而生前項以外之損害者，債權人並得請求賠償。」民法
    第492 條、第493 條、第494 條、第495 條、第227 條分別
    定有明文。被告辯稱系爭工程強化玻璃之安裝有安全上疑慮
    ，有重大瑕疵等情？此為原告所否認，經本院囑託臺北市建
    築師公會鑑定，鑑定結論為：「(一)現場強化玻璃每片厚度與
    高度約為150 公分×283 公分，其縫細以silico n填充接合
    ，該10mm厚度玻璃隔間未加橫桿及直桿，鐵件框料，細長比
    過大，超過材料負荷，致玻璃顯柔軟而不安全，再因清玻璃
    為全透明，人員行動間不易辨識其存在，易不自覺碰觸，而
    遭傷害之危險，承包商施工有瑕疵。(二)本件無從以現況補強
    方式完成若新作，依原告所繪製之強化玻璃裝修圖施工。工
    程預算為137 萬9,745 元（包括強化玻璃43萬9,166 元、中
    央強化鋼框架34萬2,450 元、玻璃門20萬元、原玻璃隔間拆
    除12萬元、管理費10% 9 萬8,162 元、其他15% 17萬9,967
    元）」。經詢問鑑定人丙○○○○○，其證稱：系爭玻璃有
    鑑定報告指述之瑕疵，基地並無不平整之情形，玻璃晃動並
    非因為基地不平造成，伊到現場看到用一個溝將玻璃固定，
    但是一碰玻璃就會在溝縫內晃動，要拆除係因為細長比過大
    ，玻璃高度與厚度比例失衡，上下未固定，正常情形，碰一
    下玻璃不會造成搖晃，但是現場玻璃很軟，因為上下未固定
    ，無法用其他方法克服，僅能拆除重作，本件鑑定時間較長
    ，是因為伊希望能以最經濟方法來作修補，因為拆除重作對
    當事人也不好，但是沒有辦法修補，當初伊有到公會與其他
    具有結構專長之建築師討論過，但是現場狀況無法改變晃動
    之情形，只好拆除重作，鑑定報告內其他費用15% 17萬9,96
    7 元等是包括稅金、清運、清潔費用，一般工程慣例都是依
    照15% 計算等語。原告雖提出微風廣場、新光三越百貨公司
    之玻璃櫥窗照片欲證明整片落地玻璃不需要加上橫桿、直桿
    云云，然該玻璃櫥窗與本件個案情形之施工情形是否完成相
    同，原告未提出詳細說明，難逕自比較。又系爭工程強化玻
    璃安裝有上述之未固定而導致使用安全上之疑慮，業據本院
    囑託鑑定報告及鑑定人到庭證述屬實，是該強化玻璃之安裝
    未具備約定之品質及通常使用，當屬瑕疵之態樣，被告先前
    以存證信函催告修補瑕疵，而原告迄今仍否認瑕疵拒絕修補
    ，是被告自得主張依民法第494 條、第495 條規定請求減少
    報酬及損害賠償，又鑑定人到庭述明現場無其他補強方法，
    必須拆除重作，其鑑定之修復費用參酌市場強化玻璃廠商、
    白鐵框市場行情單價、兩造陳述核算工程款，是鑑定報告估
    算之修復費用核屬有據。被告主張以鑑定報告鑑定之修復費
    用137 萬9,745 元減少報酬，又減少報酬係形成權，行使減
    少報酬後即無給付義務，承攬契約減少報酬之規定，以無瑕
    疵之工作與有瑕疵工作之價值比例計算減少報酬。本件強化
    玻璃有上述未能固定容易導致受傷之瑕疵，且無法補救，其
    價值應為0 元，系爭工程與玻璃有關之第4 項玻璃隔音用倒
    垂板7 萬8,300 元、第5 項10mm強化清玻璃49萬6,000 元，
    該部分原告即無報酬請求權，原告報酬請求權餘28萬9,247
    元（86萬3,547 －78,300－496,000 ＝289,247 ）。又被告
    另主張有民法第495 條損害賠償請求權主張抵銷，系爭瑕疵
    之修補費用經鑑定為137 萬9,745 元，被告主張減少報酬後
    ，其若修補瑕疵完成尚須支付修復費用80萬5,445 元（1,37
    9,745 －78,300元－496,000 元＝805,445 元），是被告對
    原告尚有80萬5,445 元之損害賠償請求權與原告對被告之報
    酬請求權28萬9,247 元抵銷，原告報酬請求權經抵銷而消滅
    。
六、是原告請求被告給付承攬報酬，為無理由，應予駁回，訴訟
    費用由原告負擔。
七、本件判決基礎已臻明確，兩造其餘攻擊防禦方法及訴訟資料
    經本院審酌後，核與判決不生影響，無一一論述之必要，併
    予敘明。
八、據上論結，原告之訴為無理由，依民事訴訟法第78條，判決
    如主文。
中    華    民    國    99    年    4     月    23    日
                  民事第二庭  法  官  絲鈺雲
以上正本證明與原本無異。
如對本判決上訴，應於判決送達後20日內向本院提出上訴狀。
中    華    民    國    99    年    4     月    29    日
                              書記官  林玫熹

司法院資訊處製作；財團法人民間司法改革基金會備份。
